【裁判字號】    99,判,105
【裁判日期】    990205
【裁判案由】    發明專利舉發
【裁判全文】
最  高  行  政  法  院  判  決
                                       99年度判字第105號
上  訴  人  財團法人工業技術研究院
代  表  人  甲○○
訴訟代理人  丁○○
被 上訴 人  經濟部智慧財產局
代  表  人  乙○○
參  加  人  丙○○
上列當事人間發明專利舉發事件，上訴人對於中華民國97年4月3
0日臺北高等行政法院96年度訴字第4159號判決，提起上訴，本
院判決如下：
    主  文
上訴駁回。
上訴審訴訟費用由上訴人負擔。
    理  由
一、緣上訴人前於民國（下同）92年10月16日以「定扭力套筒」
    向被上訴人申請發明專利，經於93年7月1日編為第00000000
    號審查准予專利，並經公告後發給發明第I220121號專利證
    書（下稱系爭案）。嗣參加人丙○○於94年9月9日以其違反
    專利法第22條第4項之規定，對之提起舉發。案經被上訴人
    審查，於96年3月23日以（96）智專三(三)05056字第09620170
    160號專利舉發審定書為「舉發成立，應撤銷專利權」之處
    分。上訴人不服，提起訴願、行政訴訟，均遭駁回，遂提起
    本件上訴。
二、上訴人起訴主張：(一)原處分違反行政程序法規定：1.原處分
    違反說明理由義務：參加人既稱系爭案申請專利範圍第2項
    、第3項、第4項、第8項為習知結構，應附具習知結構之證
    據以證明其主張，而不能出於推測臆斷，空言指摘，原處分
    逕採其主張為真實，並未斟酌全部陳述與調查事實及證據之
    結果，依論理及經驗法則判斷事實之真偽，違反行政程序法
    第43條說明理由義務，即屬理由不備之違法；此外，原處分
    於「證據2和4組合」爭點直接援用「證據4」爭點之結論，
    並未說明理由，於「證據2和4組合」爭點即構成理由不備，
    違反前揭行政程序法規定，自無可維持。再者，原處分對於
    舉發答辯理由書無隻字片語提及，對於舉發答辯理由書之主
    張為何不可採未說明理由，並未一律注意對於上訴人有利之
    事項，原處分機關恣意率斷，不僅使舉發答辯制度形同虛設
    ，亦違反行政程序法規定，自應予撤銷。2.未對當事人有利
    及不利之事項一律注意：被上訴人空言一律注意，卻自行創
    造參加人所未主張的新爭點，違專利審查基準規定舉發審查
    採「處分權主義」及原審法院95年度訴字第2822號判決揭示
    「當事人所未主張之爭點即不應予審查」等原則，違反行政
    程序法第9條規定，自應予撤銷。3.未給予上訴人陳述意見
    機會，違反行政程序法第102條之規定。4.原處分之更正違
    法：由行政訴訟答辯書理由三可知，原處分恣意組合分屬不
    同爭點之理由，自行創造舉發人所未主張的新爭點。另外，
    由於原處分之舉發審查超出參加人主張之爭點範圍，將參加
    人所未主張事實認作已主張，構成「認作主張事實」之違法
    ，亦剝奪上訴人陳述意見機會，違反行政程序法第102條規
    定。(二)訴願決定違反行政程序法規定：原處分於「證據2和4
    組合」違反舉發審查之「爭點主義」且理由不備，無論是否
    漏繕，均屬違法。上訴人依訴願法第67條第2項規定聲請調
    查證據，然訴願機關對於上訴人聲請調查證據任意忽略不理
    ，既未調查證據，亦未說明未調查證據之理由，即屬理由不
    備之違法，不僅違反行政程序法第9條與第43條之規定，同
    時違反訴願法第67條第2項規定，嚴重侵害上訴人權益。訴
    願決定已認定原處分多處違法不當，卻依訴願法第79條第1
    項規定駁回訴願，其適用法律顯有違誤。(三)原處分違反專利
    審查基準規定：1.原處分構成認作主張事實之違法：被上訴
    人於訴願答辯理由四謂：「另段在證明系爭案申請專利範圍
    第2至4和第8項不具進步性時所提及之習知技術，其本就指
    或涵蓋證據4。」，對參加人所主張之習知技術任意臆測，
    自行創造參加人所未主張的新爭點，業已構成認作主張事實
    之違法。另由「訴願決定五(三)」顯然訴願機關認原處分已構
    成認作主張事實之違法，無庸置疑；原處分瑕疵重大且外觀
    明顯，應依法撤銷。2.原處分違反舉證責任之規定：參加人
    既稱系爭案申請專利範圍第2項、第3項、第4項、第8項為習
    知結構，卻對於其主張事實並未舉證，其主張事實並非公知
    之事實，豈可免負舉證之責，然原處分在參加人未舉證的情
    況下逕採其主張為真實，違反專利審查基準之規定。(四)訴願
    決定違反專利審查基準之規定：訴願決定認原處分已構成認
    作主張事實之違法，系爭案並不會構成全部請求項違反專利
    法之規定而致舉發成立，因此，被上訴人應先依職權通知上
    訴人申復或更正說明書或圖式，然訴願決定卻認為原處分認
    作主張事實之違法對舉發成立之結果並無影響，關於前述專
    利審查基準之規定均付之闕如，顯屬率斷，瑕疵重大且外觀
    明顯，應依法撤銷。(五)系爭案符合進步性規定：1.申請專利
    範圍第1項至少有3點與證據4不同：(1)本項係有關於一種「
    定扭力套筒」，在使用上並不受限是否需要搭配電子式扭力
    工具（如電子式扳手），就可以達到扭力控制及預知的功效
    （專利說明書第9頁）；而證據4係提供一種「可調扭力螺絲
    起子」，特別是指螺絲起子於上緊螺絲之施力動作中，其對
    於螺絲旋轉所施予之扭力，可由起子本身所設定之扭力值而
    正確獲得者（證據4專利說明書第2頁）；二者技術領域不同
    。(2)本項之襯套具有一內孔，並於內孔「端面」設有一圈棘
    齒；而證據4之握把為中空，底部具二螺孔，得以螺絲鎖固
    一固定塊作為開口之封閉，固定塊上緣面之緣邊形成環狀平
    齒面；二者技術手段不同。(3)本項之襯套可固定於不同尺寸
    的螺絲（螺帽）上，棘齒輪內部之接孔可接合扭力工具，達
    到扭力控制而避免施力過度；而證據4之扭桿頂端插孔內插
    置起子頭而對螺絲工作物施加扭力；二者技術效果不同。(4)
    此技術領域、技術手段以及技術效果的差異，並非發明所屬
    技術領域中具有通常知識者所能輕易完成，因此本項具有進
    步性。2.申請專利範圍第2項：附屬於第1項，第1項具有進
    步性，第2項當然具有進步性。申請專利範圍第2項所增加技
    術特徵為：「其中該襯套一端形成有一套孔。」。系爭案的
    「套孔（11）」係固定在不同尺寸的螺絲（螺帽）上。證據
    4並無相同或類似套孔的元件。原處分之「理由(六)」以證據4
    的「插孔（33）」對應於系爭案的「接孔（21）」，又以「
    插孔（33）」對應於系爭案的「套孔（11）」，其說辭前後
    矛盾。況且證據4的說明書第5頁第9行至第11行記載：「當
    扭桿（30）其頂端插孔（33）內插置起子頭（未繪）而對螺
    絲工作物（未繪）施加扭力時，...」，插孔（33）顯然用
    於插置起子頭，與固定在不同尺寸的螺絲（螺帽）上無關，
    原處分所謂「該襯套（10）一端形成有一套孔（11），其與
    證據4棘齒輪（31）一端延伸出襯管（10）有一接孔（33）
    意義相同」其認定事實有誤。證據4未揭露或教示用以固定
    在不同尺寸的螺絲（螺帽）上的套孔，此差異並非發明所屬
    技術領域中具有通常知識者所能輕易完成，因此本項具有進
    步性。3.申請專利範圍第3至4項：附屬於第1項，第1項具有
    進步性，第3至4項當然具有進步性。申請專利範圍第3項所
    增加技術特徵為：「其中該襯套及該棘齒輪之棘齒齒形係一
    邊為第一斜角邊，一邊為第二斜角邊，該二斜角邊具有不同
    的斜度。」申請專利範圍第4項所增加技術特徵為：「其中
    該襯套及該棘齒輪之棘齒齒形係一邊為斜角邊、一邊為直角
    邊。」證據4未揭露或教示襯套及棘齒輪之棘齒齒形具有不
    同的斜度之二斜角邊，此差異並非發明所屬技術領域中具有
    通常知識者所能輕易完成，因此本項具有進步性。4.申請專
    利範圍第5至8項：附屬於第1項，第1項具有進步性，第5至8
    項當然具有進步性。申請專利範圍第7項所增加技術特徵為
    ：「其中該螺帽鎖入襯套達到預設之扭力後仍可活動調整。
    」申請專利範圍第8項所增加技術特徵為：「其中該螺帽鎖
    入襯套達到預設之扭力後即予以固定。」證據4未揭露或教
    示螺帽鎖入襯套達到預設之扭力後可繼續活動調整或予以固
    定，此差異並非發明所屬技術領域中具有通常知識者所能輕
    易完成，因此本項具有進步性等語，求為判決撤銷訴願決定
    及原處分。
三、被上訴人則以：(一)被上訴人舉發審定書理由部分共有4頁之
    多，其中第2頁「理由(四)」至第5頁「理由(六)」將系爭專利與
    證據之間異同均依論理及經驗法則作詳細完整的比對，且原
    處分已合法送達兩造當事人，故無違反行政程序法第43條之
    規定；另查參加人所附習知之證據4中確實已揭示附屬項之
    技術內容，因此被上訴人審酌參加人全部陳述，並依爭點事
    實審查後予以舉發成立，詳細成立之理由參見舉發審定書第
    4頁「理由(六)」。再查，舉發審定書第5頁「理由(六)」倒數第
    2行已指出：「既單獨證據4即可證明系爭專利申請專利範圍
    不具進步性，當然證據2和4組合亦可證明系爭專利申請專利
    範圍不具進步性」，從邏輯即可知，無須另作說明之必要，
    並無理由不備之情事。且原處分已踐行行政程序法第9條相
    關之規定，現上訴人僅以結果非如己所願，或答辯理由未為
    被上訴人所採，逕自認原處分違反一律注意之原則，殊不足
    採。舉發階段被上訴人曾函請上訴人對舉發理由表示意見（
    詳請參見訴願答辯理由二所述），故非如上訴人所稱未給予
    意見陳述之機會。(二)上訴人所指之漏繕部分，僅缺幾個字，
    其在邏輯上可直接無歧異推知，因舉發理由書第2頁「理由
    (三)」倒數第3行早已陳述該爭點，最終當然須踐行所有爭點
    之審查。再者，上訴人於訴願階段均未對此漏繕文字有否文
    義解釋不清之質疑，更顯示漏繕文字並不會造成整份舉發理
    由書解讀上的困難，況被上訴人亦於訴願作成決定之前已主
    動發函補正。(三)證據4其公告日為73年4月16日早於系爭案申
    請日92年10月16日，且證據4亦為參加人主動提出，另查舉
    發理由書第3頁理由四主張：依證據2、3或4可證明系爭案申
    請專利範圍第1項（獨立項）不具進步性，現系爭案申請專
    利範圍第5至7項均依附於第1項，另於舉發理由書第5頁倒數
    第6行至第6頁第7行係針對系爭案申請專利範圍第5至7項各
    項「進一步界定內容」的部分可見於證據2，故由舉發理由
    書第3頁和第5、6頁兩段理由組合可知實質比對之技術內容
    ，參加人係於舉發理由書有主張：證據2和證據3、證據2和
    證據4組合使系爭案申請專利範圍第5至7項不具進步性，故
    舉發理由就證據組合之主張意思甚明。(四)舉發審定書第4頁
    「理由(六)」係屬系爭案「全部」請求項違反專利法之規定而
    致舉發成立，自不能適用專利審查基準，無須職權通知專利
    權人申復或更正等語，資為抗辯，求為判決駁回上訴人之訴
    。
四、原審斟酌全辯論意旨及調查證據之結果，以：(一)引證案證據
    4為73年4月16日公告之本國第0000000號「可調扭力螺絲起
    子」，依其所揭示之技術內容，系爭案申請專利範圍第1項
    與證據4均有相同之襯套、內孔、棘齒、棘齒輪、彈性元件
    、接孔和螺帽等構件，此由證據4之第2圖與系爭案第2圖中
    可比對出，亦即系爭案與證據4均分別標示為襯套（10、10
    ）、棘齒（13、22，23、32）、棘齒輪（20、31）、彈性元
    件（30、40）、螺帽（40、51）；系爭案之內孔（12），證
    據4雖未標示，惟其有一容置空間可相對應系爭案之內孔；
    系爭案之接孔（21），可對應出證據4延伸出來之接孔。由
    上開比較可知兩案所使用的構件相同，且在空間之連結關係
    類似，依序為可調整深度之螺帽、彈性元件、棘齒輪和棘齒
    等順序，又兩者目的和功用相同，均是可調扭力之手工具，
    皆靠螺帽鎖入襯套之深淺，以壓縮彈性元件使彈性元件變形
    而產生壓力，達到預設之扭力，其跳脫扭力係可依情況之需
    要隨時調整，故系爭案申請專利範圍第1項獨立項為所屬技
    術領域中具有通常知識者依申請前之證據4所能輕易完成，
    證據4可證明系爭案申請專利範圍第1項獨立項不具進步性。
    (二)上訴人雖主張系爭案係套筒，證據4則為可調扭力螺絲起
    子，兩者技術領域不同，且被上訴人就證據4之接孔及棘齒
    輪等位置指述不明，所為之比對自屬有誤云云。惟查，系爭
    案之定扭力套筒係一手工具元件，並無法單獨使用，其需放
    在起子前面，作為中介鎖螺絲或解螺絲之用；而證據4本身
    即為起子，亦屬應用於手工具之定扭力工具，是以系爭案之
    定扭力套筒與證據4之可調扭力螺絲起子，兩者均屬定扭力
    裝置，其均為同一技術領域，至為明確，上訴人主張兩者非
    屬同一技術領域云云，非屬可採。又依證據4其專利說明書
    之圖示所載，其有部分元件並未標示出符號，以致在比對元
    件，會有些微差異，惟細繹系爭案之第2圖與證據4之第2圖
    ，仍可清楚對應出接孔及棘齒輪等位置，並無不明確之情，
    上訴人此部分主張亦非可採。(三)系爭案申請專利範圍第2項
    至第8項附屬項均依附於第1項獨立項，其中第2項附屬項該
    襯套一端形成有一套孔，與證據4棘齒輪一端延伸出襯管有
    一接孔意義相同；第3項附屬項該襯套及該棘齒輪之棘齒齒
    形係一邊為第一斜角邊，一邊為第二斜角邊，該二斜角邊具
    有不同的斜度；第4項附屬項該襯套及該棘齒輪之棘齒齒形
    係一邊為斜角邊、一邊為直角邊，棘齒具有不同斜度而產生
    旋緊與鎖卸時之力道，皆為業界常見之一種設計手段，相同
    於證據4亦呈某種棘齒之相互組配；第5項附屬項該彈性元件
    係為彈簧，相同於證據4揭示之實施例螺旋彈簧；第6項附屬
    項該螺帽外壁設有外螺紋，該襯套之內孔內壁近外端處設有
    相對應的內螺紋，該螺帽係以外螺紋螺接於襯套之內螺紋，
    與證據4之螺栓外壁有外螺紋亦無不同，雖襯管未能直接見
    有內螺紋，惟此乃相互配合的必然結構，可直接推知；第7
    項附屬項該螺帽鎖入襯套達到預設之扭力後仍可活動調整，
    及第8項附屬項該螺帽鎖入襯套達到預設之扭力後即予以固
    定，兩項均與證據4相同；故證據4可證明系爭案申請專利範
    圍第2項至第8項附屬項運用申請前既有之技術或知識，而為
    熟習該技術者所能輕易完成，皆不具進步性。(四)上訴人雖主
    張參加人並未主張證據4可證明系爭案第2項至第8項附屬項
    不具進步性，惟原處分將參加人所未主張事實認作已主張，
    構成「認作主張事實」之違法，違反處分權主義云云。經查
    ，系爭案申請專利範圍之附屬項係依附於獨立項之形式而記
    載，各該附屬項因係依附在該獨立項下之附屬項，應包含其
    獨立項所界定之所有技術特徵，且係對於第1項獨立項之技
    術內容所為位置及技術特點之界定，是參加人既已主張證據
    4可證明系爭案第1項獨立項部分不具進步性，亦可知其亦同
    為主張就包含獨立項之附屬項部分亦不具進步性，且觀之參
    加人舉發理由狀亦確載明附屬項部分均係習知結構，不具進
    步性等語，亦可足見參加人確有主張附屬項部分不具進步性
    ，從而原處分據以與證據4作比對審認，自不違反處分權主
    義，上訴人前開主張，自不足採。(五)上訴人又稱被上訴人之
    審定違反專利審查基準之原則，恣意組合參加人之證據，原
    處分超出參加人主張之範疇，卻未給予陳述意見之機會，有
    違行政程序法第102條之規定云云。按被上訴人進行專利舉
    發審查時仍應依職權予以調查，對於當事人有利及不利之事
    項應一律注意，觀之原處分及訴願決定已針對證據2及證據3
    如何無法證明系爭案不具新穎性、進步性等理由，敘述甚詳
    ，足見被上訴人對系爭案之有利事項，已注意及之，並無上
    訴人所述之情形。再被上訴人已依專利法第69條規定函請上
    訴人答辯，即已給上訴人陳述意見機會，尚難逕指為違法。
    且審定理由中已指出系爭案各請求項所載之技術特徵，並詳
    細說明判定該等技術特徵不具進步性之理由，並無上訴人所
    稱之違反專利審查基準原則之情事，上訴人所訴即無可採。
    復按依據專利審查基準規定：「經審查，僅部分請求項違反
    專利法之規定而致舉發成立者，應先依職權通知專利權人申
    復或更正說明書或圖式」。惟查本案經被上訴人審查，系爭
    案係屬「全部」請求項違反專利法之規定而致舉發成立，自
    不能適用前揭專利審查基準，被上訴人未通知專利權人申復
    或更正，自無不合，上訴人所述，亦無可採。(六)上訴人固訴
    稱，參加人之舉發理由書係以證據2、證據3或證據4主張系
    爭案申請專利範圍第1項獨立項不具進步性，及以證據2主張
    系爭案申請專利範圍第5項至第7項附屬項不具進步性，並主
    張系爭案申請專利範圍第2項至第4項及第8項附屬項為習知
    結構，然被上訴人卻認單獨證據4即可證明系爭案申請專利
    範圍全部請求項不具進步性，及證據2和證據4組合亦可證明
    系爭案申請專利範圍全部請求項不具進步性，已明顯超出舉
    發理由，構成訴外裁判，且原處分有漏繕情形，違反爭點主
    義云云。惟查：依參加人舉發理由書四觀之，參加人於舉發
    階段係以證據2、證據3或證據4個別主張系爭案申請專利範
    圍第1項獨立項不具進步性。而觀之原處分理由書(四)(五)(六)之
    內容及被上訴人96年8月30日（96）智專三(三)05056字第0962
    0491780號函可知被上訴人係依參加人舉發理由，以證據2、
    證據3或證據4分別論究系爭案申請專利範圍第1項獨立項是
    否具進步性，至於證據2和證據4組合，則係論究第5項至第7
    項是否具進步性，而非論究第1項獨立項是否具進步性，經
    核並無違誤。既然證據4即可證明系爭專利不具進步性，且
    確係系爭案申請前之習知技術，系爭案申請專利範圍附屬項
    （即第2項至第8項）又為獨立項（即第1項）條件之限制或
    附加，包含獨立項全部之技術特徵，是原處分同以證據4審
    查系爭案之附屬項不具進步性，自亦難指為訴外裁判。雖被
    上訴人固有上訴人所指前述未就參加人主張審認及就原處分
    漏繕之情形，然本件依前述理由證據4即可證明系爭專利不
    具進步性，是前開疏漏對被上訴人所為舉發成立之結果並無
    影響，是被上訴人於異議審定書之理由說明，雖非妥適，但
    其論斷證據4足以證明系爭案不具進步性之結論則尚無不合
    。上訴人前開所述，亦非可採。(七)綜上所述，被上訴人以系
    爭案違反專利法第22條第4項之規定，而為舉發成立，應撤
    銷專利權之審定，理由雖未盡妥適，但結論尚無不合，訴願
    決定予以駁回，結論亦無違誤，因將原決定及原處分均予維
    持，駁回上訴人之訴。
五、上訴人上訴意旨略以：(一)原判決違反行政訴訟法第189條第1
    項前段規定：原判決第19頁第17至18行記載：「系爭案之接
    孔（21），可對應出證據4延伸出來之接孔」，第20頁第14
    至15行記載：「其中第2項附屬項該襯套一端形成有一套孔
    ，與證據4棘齒輪一端延伸出襯管有一接孔意義相同」，既
    將證據4之「接孔」對應於系爭專利之「接孔」（21），又
    將證據4之「接孔」對應於系爭專利之「套孔」（11），顯
    然前後矛盾。又由原判決第19頁第11至16行記載可知原判決
    認定：證據4之「突出部」（51）對應於系爭專利之「螺帽
    」，與原處分認定之「調壓桿」（50）不同。惟查前述證據
    4之「調壓桿」（50）與「突出部」（51）均已明確標示符
    號，二者為不同元件。「頂端插孔」（33）已明確標示符號
    ，「接孔」於說明書雖未標示符號，但由被上訴人於97年3
    月26日所提「系爭專利與證據比較」（附件二）之標示，可
    知與「頂端插孔」（33）不同。原判決既維持原處分，其認
    定事實又與原處分前後矛盾，且未說明具體理由，顯有違誤
    。原判決認定事實所憑之證據與經調查之卷證不符，有判決
    不適用法規及判決不備理由之當然違背法令。(二)原判決違反
    行政訴訟法第189條第2項規定：上訴人於97年3月26日原審
    之準備程序提出行政訴訟準備程序狀（附件四），其中第6
    頁聲請調查證據，聲請原審法院調查原處分之「審查意見表
    」「審定書稿」，藉以判斷被上訴人所主張原處分漏繕情事
    是否屬實。原判決對於上訴人聲請調查證據無隻字片語提及
    ，顯有理由不備之違法。(三)原判決違反訴願法第67條第2項
    規定：上訴人於原審程序之起訴理由書第5頁第15行至第6頁
    第2行已具體指摘訴願決定違反訴願法第67條第2項規定。原
    判決維持訴願決定，已有違誤。原判決對於訴願決定是否違
    反訴願法第67條第2項規定，亦無隻字片語提及，顯屬理由
    不備之違法。(四)原判決違反訴願法第79條第1項及第2項規定
    ：訴願決定已認定原處分所憑理由有多處不當，即使依其他
    理由認為正當而維持原處分，亦必須同時適用訴願法第79條
    第1項及第2項規定；訴願決定僅依訴願法第79條第1項規定
    駁回訴願，其適用法律顯有違誤。上訴人於97年3月26日「
    行政訴訟準備程序狀」具體指摘訴願決定違法。原判決對於
    訴願決定是否違反訴願法第79條第1項及第2項規定，竟無隻
    字片語提及，顯屬理由不備之違法。(五)原判決違反行政程序
    法第9條與第43條規定：原處分違反行政程序法第9條與第43
    條規定，原判決予以維持，有判決不適用法規及判決不備理
    由之當然違背法令。(六)原判決違反專利法施行細則第18條第
    3項後段規定：原判決基於舉發人以證據4主張系爭專利之獨
    立項不具進步性，即推論舉發人亦以證據4主張附屬項不具
    進步性；基於證據4可證明系爭專利之獨立項不具進步性，
    即推論證據4亦可證明附屬項不具進步性。原判決並未就每
    一個請求項判斷其專利要件，違反逐項審查原則，違反專利
    法施行細則第18條第3項後段規定，乃有判決不適用法規及
    判決不備理由之當然違背法令。(七)原判決違反行政程序法第
    161條規定：原處分違反被上訴人所公布之「專利審查基準
    」及「專利爭議案件審查訓練教材」規定，即違反行政程序
    法第161條規定，原判決予以維持，乃有判決不適用法規及
    判決不備理由之判決當然違背法令。(八)原判決違反行政訴訟
    法第162條第1項及第189條第2項規定：原判決關於系爭專利
    與引證案之比對，全盤採用被上訴人之說辭，亦未尋求專業
    學術研究者為專業意見之提供，即認定上訴人之主張不足採
    信，認定事實與適用法律均屬速斷。原判決違反行政訴訟法
    第162條第1項及第189條第2項規定，有判決不適用法規及判
    決不備理由之判決當然違背法令。(九)原判決對於進步性之審
    查，並未對特徵逐一進行比對，所謂可輕易完成，純屬後見
    之明，違反專利法第20條第2項規定，乃有判決不適用法規
    及判決不備理由之判決當然違背法令等語。
六、本院查：
  (一)按「凡利用自然法則之技術思想之創作，而可供產業上利用
    者」，固得依法申請發明專利，為專利法第21條暨第22條第
    1項所規定。惟發明「為其所屬技術領域中具有通常知識者
    依申請前之先前技術所能輕易完成時」，仍不得依法申請取
    得發明專利，復為同法第22條第4項所明定。
  (二)查本件系爭案之申請專利範圍，依其發明專利說明書所載，
    其中第1項為獨立項，其餘第2項至第8項則為附屬項（見原
    審卷第88頁以下）。經比對引證案證據4第2圖，均有相同之
    「襯套、內孔、棘齒、棘齒輪、彈性元件、接孔及螺帽等構
    件；而系爭案之內孔雖未為證據4所揭示，但仍有一容置
    空間可相對應，且系爭案之接孔（21），仍可對應出證據4
    延伸出來之接孔，因系爭案與引證案證據4之目的與功用相
    同，均屬可調扭力之手工具，皆以螺帽鎖入襯套之深淺，壓
    縮彈性元件，使彈性元件變形產生壓力，達到預設之扭力，
    其跳脫扭力亦可依需要予以調整，因認引證案證據4已足證
    明系爭案申請專利範圍第1項不具進步性；至於系爭案第2項
    至第8項為第1項之附屬項，乃運用申請前既有之技術或知識
    ，而為熟習該技術者所能輕易完成，亦皆不具進步性，已經
    原審依調查證據之辯論結果分別詳予論斷，並在判決理由中
    予以載明，上訴人對原判決所不採之事由再予爭執，核屬法
    律上見解之歧異，要難謂為原判決認定事實有違論理及經驗
    法則、判決理由不備之違背法令情形。
  (三)上訴意旨主張原處分漏繕情事是否屬實，聲請調查證據原判
    決隻字未提等語。惟查，原判決理由欄九記載：「．．．雖
    被告（指本件被上訴人）固有原告（指本件上訴人）所指前
    述未就參加人主張審認及就原處分漏繕之情形，然本件依前
    述理由證據4即可證明系爭專利不具進步性，是前開疏漏對
    被告所為舉發成立之結果並無影響，是被告於異議審定書之
    理由說明，雖非妥適，但其論斷證據4足以證明系爭案不具
    進步性之結論則尚無不合。原告前開所述，亦非可採。」縱
    未直接記載原處分漏繕情事是否有無調查之必要，惟既已揭
    示原處分有漏繕情事亦不足影響系爭案欠缺進步性之認定，
    自寓有此部分尚無調查之必要，難謂原判決對於原處分及訴
    願決定漏繕情事有隻字未提情形，而有違反判決理由不備及
    訴願法第67條第2項之違背法令情形。上訴人對此容有誤會
    。
  (四)又按專利法施行細則第16條第1項至第3項規定：「前條第1
    項第8款之申請專利範圍得以1項以上之獨立項表示，其項數
    應配合發明或創作之內容，必要時，得有1項以上之附屬項
    。獨立項應載明申請專利之標的、構成及其實施之必要技術
    內容、特點。附屬項應包括所依附項目之全部技術內容，並
    敘明所依附項目外之技術特點。」是對於某一專利申請案是
    否符合專利法規定之基本要件（產業利用性、新穎性、進步
    性），應就其申請專利範圍之請求項逐項審查。如專利專責
    主管機關業已就申請專利範圍之請求項逐項審查者，即不得
    謂有違逐項審查原則。查原處分先以引證案證據4足以證明
    系爭案第1項獨立項不具進步性，有如上述，之後即進一步
    審查系爭案附屬項2-8項，復將各該附屬項與引證案證據4為
    比對，並分別將比對之理由及結果具體記載在原處分理由(六)
    ，雖原處分第5頁末尾（即理由(六)）漏列「亦可證明系爭專
    利申請專利範圍第5至7項不具進步性」等文字，但嗣亦經被
    上訴人以96年8月31日（96）智專三(三)05056字第0962049178
    0號函予以補具（見訴願卷第23頁）；對此，原判決亦在理
    由欄六詳細載述引證案證據4已足證系爭案附屬項2-8項不具
    進步性之理由，復在理由欄九摘述原處分此部分審查之結
    果，及原處分上開未載文字之疏漏對爭案附屬項2-8項不具
    進步性之認定不生影響等論斷，均無不合。原處分既採整體
    逐項觀察之結果性論述，自難謂有違被上訴人所訂「專利審
    查基準」之規定，自無漏未審酌、違背逐項審查之瑕疵，原
    判決因而據以認定被上訴人原處分理由已完成逐項審查，自
    屬有據。上訴人對此主張原處分未依證據與系爭案附屬項分
    別獨立詳細判斷其進步性，容有誤會。
  (五)末查，發明專利進步性之審查，係以先前技術為基礎，判斷
    專利申請是否具有進步性。專利之發明或創作與先前技術之
    差異比較，重在申請專利案是否容易達成，應就申請案之發
    明或創作為整體（as a whole）判斷，並非僅就申請案之發
    明或創作之各個構成要件，逐一與先前技術比對而已，並應
    就申請專利範圍之每項請求項所載發明或創作整體為判斷，
    審視其是否所屬技術領域中具有通常知識人或熟悉該項技術
    者（a person having ordinarily knowledge in the art
    based on the prior art），以先前技術所能輕易完成者，
    並得以一份或多份引證文件組合以為判斷。故而，發明專利
    之審查非不得將不同引證資料予以組合，再與系爭案之申請
    專利範圍之技術內容為比對，資以判斷系爭案之發明或創作
    是否具有突出之技術特徵或顯然之進步（obviousness），
    系爭案核准時被上訴人審查基準1-2-20至21亦採此見解。原
    判決以原處分認引證案證據2、4予以組合論究系爭案附屬項
    第5-7項均不具進步性，經核並無違誤，核與上開說明無不
    合，難謂有違行政程序法第161條規定，或判決不適用法規
    、判決不備理由之違背法令情形。上訴意旨主張發明專利之
    舉發應受限於舉發人引證案之主張，否則有違行政訴訟法第
    161條及處分主義等語，容有誤解法令情形，難謂可採。至
    上訴人其餘上訴意旨，無非就原審取捨證據、認定事實等職
    權之行使為指摘，並不影響原判決之結果，難認為合法之上
    訴理由，一併敘明。
  (六)綜上所述，關於原判決認原處分為「舉發成立，應撤銷專利
    權」處分之認事用法，尚無違誤，維持原處分及訴願決定，
    而駁回上訴人在原審之訴，其所適用之法規與該案應適用之
    現行法規並無違背，與解釋判例，亦無牴觸，並無所謂原判
    決有違背法令之情形；又證據之取捨與當事人所希冀者不同
    ，致其事實之認定亦異於該當事人之主張者，不得謂為原判
    決有違背法令之情形。上訴人對於業經原判決詳予論述不採
    之事由再予爭執，核屬法律上見解之歧異，要難謂為原判決
    有違背法令之情形。本件上訴論旨，仍執前詞，指摘原判決
    違誤，求予廢棄，難認有理由，應予駁回。
七、據上論結，本件上訴為無理由。依行政訴訟法第255條第1項
    、第98條第1項前段，判決如主文。
中    華    民    國    99    年    2     月    5     日
                    最高行政法院第四庭
                        審判長法官  劉  鑫  楨
                              法官  林  茂  權
                              法官  林  文  舟
                              法官  曹  瑞  卿
                              法官  陳  鴻  斌
以  上  正  本  證  明  與  原  本  無  異
中    華    民    國    99    年    2     月    5     日
                              書記官  王  史  民


司法院資訊處製作；財團法人民間司法改革基金會備份。
